---
title: "Dataflyt fra vannforskriften til naturindeks"
author: "Hanno Sandvik"
date: "3 January 2024"
output:
  md_document:
    toc: yes
---


Flere vannforskrift-parametere inngår også i naturindeksen.
Dette dokumentet viser gangen i å forberede opplasting av data som har blitt samla inn i rammen av vannforskriften, til naturindeks-databasen.


## Forberedelser

Laste inn nødvendige **R**-pakker:
```{r, eval=FALSE, echo=TRUE}
library(foreign)
library(sf)
library(readxl)
library(raster)
library(NIcalc)
```
```{r, eval=TRUE, echo=FALSE}
library(foreign)
library(sf)
library(readxl)
library(raster)
# library(NIcalc)
# I eksempel-varianten kjøres ikke NIcalc-funksjonene, de vises bare
```

Laste inn funksjoner:
```{r}
source("R/Funksjon.R")
for (filnavn in list.files("R", full.names = TRUE)) {
  source(filnavn)
}
```


## Nødvendig informasjon om vannforekomster

Før vannforskrift-parametere kan analyseres og forberedes for naturindeksen, må informasjon om vannforekomster og vannlokaliteter komme på plass. 
Skal flere vannforskrift-parametere "flyttes over" til naturindeks, trenger man bare å gjøre dette trinnet én gang. 
Det forutsetter at man har lastet ned oppdaterte versjon av disse filene.
Eksempelkoden er basert på datafilene som ble lasta ned i juli 2023.


### Vannforekomster

Fila over vannforekomster må lastes ned som en excel-fil (csv) fra [vann-nett](https://vann-nett.no/portal/):

`https://vann-nett.no/portal/ > Rapporter > Vanntyper`

Filer for de ulike vannkategoriene må lastes ned hver for seg:

- Innsjøvannforekomster med vanntypeparametere, påvirkninger, tilstand, potensial og miljømål
- Elvevannforekomster   med vanntypeparametere, påvirkninger, tilstand, potensial og miljømål
- Kystvannforekomster   med vanntypeparametere, påvirkninger, tilstand, potensial og miljømål

For at filene kan leses inn, må de ha følgende navn:

- "**V-L.csv**" for innsjøvannforekomstene
- "**V-R.csv**" for elvevannforekomstene
- "**V-C.csv**" for kystvannforekomstene

Man trenger ikke å laste ned alle tre. Det holder med den vannkategorien som er relevant for vannforskrift-parameteren eller -parameterne.
Benytta vannkategorier må også spesifiseres ved innlesing (se under).

I tillegg trenger man en tabell som forklarer kolonnenavne i fila fra vann-nett.
Denne fila er nødvendig for å lese inn vannforekomstdataene, og den ligger i dette arkivet under navnet "[**navnVN.csv**](data/navnVN.csv)".
Hvis vann-nett endrer kolonnenavnene i sin nedlastingsløsning, må denne fila oppdateres tilsvarende.

Filene er plassert i mappa "[data](data/)". De leses da inn i **R** på følgende måte:
```{r}
V <- lesVannforekomster(c("L", "R", "C"))
```

Utmatinga forteller om mindre avvik fra det man kunne forvente.
Men ingen av dem var kritisk for den videre analysen.
I så fall hadde innlesinga blitt avbrutt med beskjeden "FEIL" og en forklaring.


### NVEs innsjødatabase

Fila over Norges innsjøer må lastes ned som en formfil fra [NVE](http://nedlasting.nve.no/gis/):

`http://nedlasting.nve.no/gis/ > Innsjø > Innsjø`

I menyen må man foreta de følgende valg:

- kartformat "ESRI shapefil (.shp)"
- koordinatsystem "Geografiske koordinater ETRS89"
- utvalgsmetode "Overlapper"
- dekningsområde "Landsdekkende"

Datasettet man da får, heter "Innsjo_Innsjo".

I tillegg trenger man en tabell som forklarer kolonnenavne i fila fra NVE.
Denne fila er nødvendig for å lese inn innsjødataene, og den ligger i dette arkivet under navnet "[**navnNVEl.csv**](data/navnNVEl.csv)".
Hvis NVE endrer kolonnenavnene i sin nedlastingsløsning, må denne fila oppdateres tilsvarende.

Filnavnet oppgis som parameter når dataene leses inn i **R**:
```{r, eval=FALSE, echo=TRUE}
nve <- lesInnsjodatabasen("Innsjo_Innsjo.dbf")
```
```{r, eval=TRUE, echo=FALSE}
# Eksporten fra innsjødatabasen var for stor til å legges ut på GitHub.
# Derfor må det her kjøres en annen versjon, som rett og slett laster inn datarammen som ble innlest tidligere:
{
  load("data/nve.RData")
  # Så gjengis beskjedene som ble generert under denne tidligere innlesinga:
  cat("\nOBS: For 3 innsjøer var høyden over havet angitt å være negativ. Disse ble satt til <NA>.\n")
  cat("\nOBS: For 4 innsjøer var det norske arealet angitt å være negativ. Disse ble satt til <NA>.\n")
  cat("\nOBS: For 1 innsjøer var tilsigsfeltet angitt å være negativ. Disse ble satt til <NA>.\n")
  cat("\nOBS: For 589 innsjøer var deres tilsigsfelt angitt å være mindre enn deres areal. For disse ble tilsigsfeltet")
  cat("\n     satt til arealet.\n")
}
```

Utmatinga forteller om mindre avvik fra det man kunne forvente.
Men ingen av dem var kritisk for den videre analysen.
I så fall hadde innlesinga blitt avbrutt med beskjeden "FEIL" og en forklaring.


### Vannlokaliteter

Fila over vannlokaliteter må lastes ned som en excel-fil (xlsx) fra [vannmiljø](https://vannmiljo.miljodirektoratet.no/)-databasen:

`https://vannmiljo.miljodirektoratet.no/ > Jeg vil > Søke > Søk i vannlokaliteter`

I fanen "Søk i vannlokaliteter" må man

- velge riktig "Vannkategori",
- trykke "Søk",
- trykke "Eksporter",
- velge eksporttype "Excel",
- trykke "Eksporter til epost".

Filer for de like vannkategoriene må lastes ned hver for seg. 
For at filene kan leses inn, må de få følgende navn:

- "**VL-L.xlsx**" for innsjøvannlokaliteter
- "**VL-R.xlsx**" for elvevannlokaliteter
- "**VL-C.xlsx**" for kystvannlokaliteter

Man trenger ikke å laste ned alle tre. Det holder med den vannkategorien som er relevant for vannforskrift-parameteren eller -parameterne.
Benytta vannkategorier må også spesifiseres ved innlesing (se under).

I tillegg trenger man en tabell som forklarer kolonnenavne i fila fra vannmiljø.
Denne fila er nødvendig for å lese inn vannforekomstdataene, og den ligger i dette arkivet under navnet "[**navnVL.csv**](data/navnVL.csv)".
Hvis vannmiljø endrer kolonnenavnene i sin nedlastingsløsning, må denne fila oppdateres tilsvarende.

Filene er plassert i mappa "[data](data/)". De leses da inn i **R** på følgende måte:
```{r}
VL <- lesVannlokaliteter(c("L", "R", "C"))
```

Utmatinga forteller om mindre avvik fra det man kunne forvente.
Men ingen av dem var kritisk for den videre analysen.
I så fall hadde innlesinga blitt avbrutt med beskjeden "FEIL" og en forklaring.


### Kobling av informasjon

Til slutt kan informasjonen om innsjøvannforekomster (fra vann-nett) utvides med informasjon fra innsjødatabasen (fra NVE).
Samtidig testes det for en rekke mulige feilkilder.
Dette trinnet er bare nødvendig om de(n) aktuelle vannforskrift-parameteren (-parameterne) er relevant for innsjøer.
```{r}
V <- oppdaterVannforekomster(V, nve)
```

Igjen forteller utmatinga om mindre avvik fra det man kunne forvente.
Her gjelder det at typifiseringa av vannforekomstene ikke stemte overens med størrelse og høyde over havet, slik de fremgår av innsjødatabasen.
Under antagelse av at innsjødatabasen er mer pålitelig enn vannforekomsttypifisering, har typifiseringa blitt justert for enkelte vannforekomster.


### Ytterligere datafiler

Viktig informasjon om vannforskrift-parametere og -indekser er samla i et excel-regneark, som må leses inn.
```{r}
Parametere <- as.data.frame(read_xlsx("data/VM-param.xlsx", na = "NA",
                                       col_types = c("text", "text", 
                                                     "numeric", "numeric")))
head(Parametere)
```

Informasjon om de ulike overvåkingsaktivitetene som ligger til grunn for datainnsamlinga, er også vesentlig.
Denne må også leses inn fra et excel-regneark:
```{r}
Aktiviteter <- as.data.frame(read_xlsx("data/VM-aktiv.xlsx", na = "NA",
                                       col_types = c("text", "text", "numeric")))
head(Aktiviteter)
```

Til slutt trengs det en liste over kommune- og fylkesnummer og -navn.
Denne informasjonen leses inn automatisk, gitt at den er lagra i to excel-regneark som heter "**knr.xlsx**" og "**fnr.xlsx**", og at disse er plassert i mappa "data".
Det tas forbehold om at enkelte målinger kan bli tilordna feil kommune, i tilfeller der målinger ble tatt i en sammenslått kommune og tilbakedateres til et tidspunkt før sammenslåinga.


## Målinger fra vannmiljø-databasen

Målingene fra [vannmiljø](https://vannmiljo.miljodirektoratet.no/)-databasen må også lastes ned manuelt som excel-fil (xlsx).
Det enkleste er å laste ned én parameter av gangen, og å oppkalle fila etter parameteren.
Det gjøres slik:

`https://vannmiljo.miljodirektoratet.no/ > Jeg vil > Søke > Søk i vannregistreringer og miljøgifter`

I fanen "Søk i registreringer" må man

- velge riktig "Parameter",
- eventuelt avgrense med andre kriterier (f.eks. "Prøvedato")
- trykke "Søk",
- trykke "Eksport",
- velge eksporttype "Redigeringsformat",
- trykke "Eksporter til epost".

I tillegg trenger man en tabell som forklarer kolonnenavne i fila fra vannmiljø.
Denne fila er nødvendig for å lese inn målingene, og den ligger i dette arkivet under navnet "[**navnVM.csv**](data/navnVM.csv)".
Hvis vannmiljø endrer kolonnenavnene i sin nedlastingsløsning, må denne fila oppdateres tilsvarende.

Filene er plassert i mappa "[data](data/)". De leses da inn i **R** på følgende måte:
```{r}
DATA <- lesMaalinger("ASPT.xlsx")
```


## Analysen

Når man har kommet hit, kan selve analysen begynne.
Den må gjøres separat for hver vannforskrift-parameter og for hver vannkategori.
Hvis en parameter f.eks. brukes i både innsjøer og elver, må disse analyseres separat.
Som eksempel er ASPT valgt, en bunndyr-forsuringsindeks for elver. 

Analysen består av å

- koble alle målinger til sine respektive vannforekomster naturindeks-rapporteringsår,
- omregne (skalere) måleverdiene til mEQR-verdier,
- tilpasse en modell som forklarer variasjonen i måleverdier med tidsperiode, typologifaktorer og overvåkingsaktivitet,
- ekstrapolere trolige verdier til vannforekomster som det ikke foreligger målinger fra,
- simulere usikkerheten (sannsynlighetsfordelinga) for de sistnevnte og
- aggregrere resultatene opp til de ønska administrative enhetene.

Dette trinnet kan ta sin tid.
Utmatinger underveis viser progresjonen.
Simuleringa kan ta spesielt mye tid, avhengig av antall iterasjoner.
For illustrasjonen her er det valgt 1000 iterasjoner.
For bruk i naturindeks bør man velge en større verdi (f.eks. 100000).

Funksjonen som gjennomfører analysen, heter [`fraVFtilNI`](R/fraVFtilNI.R) ("fra vannforkrift til naturindeks").
Den har mange flere parametere enn de som vises under, som tillater ulike justeringer som er [forklart her](forklar/VFtilNI.md).
De første fem parametrene må alltid oppgis.
Resten trenger man bare å oppgi om man ønsker å endre på standardinnstillingene (som også er [forklart her](forklar/VFtilNI.md)).

```{r, eval=FALSE, echo=TRUE}
utmating <- fraVFtilNI(
                       DATA, 
                       vannforekomster = V,
                       vannlokaliteter = VL,
                       parameter = "ASPT",
                       vannkategori = "R",
                       NI.aar = c(1990, 2000, 2010, 2014, 2019, 2024),
                       rapportenhet = c("kommune", "fylke", "landsdel", "norge"),
                       adminAar = 2010,
                       ikkeInkluder = list(typ="tur", vrd=2),
                       ignorerVariabel = "reg",
                       iterasjoner = 1000,
                      )
```
```{r, eval=TRUE, echo=FALSE}
# For ikke å rote til visninga i markdown-fila, tilføyes bredde = 90 og tell = FALSE.
# Dette medfører en rent layoutmessig forskjell. Alt ennet er identisk.
utmating <- fraVFtilNI(
                       DATA, 
                       vannforekomster = V,
                       vannlokaliteter = VL,
                       parameter = "ASPT",
                       vannkategori = "R",
                       NI.aar = c(1990, 2000, 2010, 2014, 2019, 2024),
                       rapportenhet = c("kommune", "fylke", "landsdel", "norge"),
                       adminAar = 2010,
                       ikkeInkluder = list(typ="tur", vrd=2),
                       ignorerVariabel = "reg",
                       iterasjoner = 1000,
                       bredde = 90,
                       tell = FALSE
                      )
```


## Visualisering

Her kommer noen eksempler på visualiseringer av resultatene.
For det første kan man plotte den simulerte sannsynlighetsfordelinga som et histogram, f.eks. slik:
```{r}
hist(utmating$fylke["1900", "2019", ], 
     breaks=36, 
     main="ASPT i Troms i 2019", 
     xlab="nEQR-verdi", 
     ylab="Trolighet", 
     cex.lab=1.2, cex.main=1.8)
```


De fylkesvise gjennomsnittsresultatene kan vises på kart:
```{r}
load("data/norge.map")
plot(Norge.fylker, asp = 2.1)
text(6, 70, "ASPT", cex = 2.4, font = 1.6)
text(6, 69, "fylkesvis", cex = 0.96)
for (i in dimnames(utmating$fylke)$fylke) {
  plot(Norge.fylker[which(Norge.fylker@data$NAME_1 == fylke(i)), ],
       col=farge(min(1, utmating$fylke[i, "2019", 1])), add = T)
}
for (i in seq(0, 0.999, 0.001)) {
  rect(24, 59+i*8, 26, 59+(i+0.001)*8, col = farge(i), border = farge(i))
  }
for (i in 1:5) {
  rect(24, 59+(i-1)*1.6, 26, 59+i*1.6, col = NA, border = T, lwd = 2.4)
}
text(rep(24, 6), 59+0:5*1.6, c("0,0", "0,2", "0,4", "0,6", "0,8", "1,0"), 
     pos = 2, cex = 0.96)
text(rep(26, 5), 59.8+0:4*1.6, c("SD", "D", "M", "G", "SG"), pos = 4, cex = 1.2)
```


Det samme gjelder de kommunevise resultatene:
```{r}
plot(Norge.kontur, asp = 2.1, col = grey(0.84))
text(6, 70, "ASPT", cex = 2.4, font = 1.6)
text(6, 69, "kommunevis", cex = 0.96)
for (i in dimnames(utmating$kommune)$kommune) {
  for (kmn in kommunehistorikk[which(kommunehistorikk[, "2008"] == i), "1992"]) {
    plot(Norge.kommuner[which(Norge.kommuner@data$NAME_2 == kmn),], 
         col=farge(min(1, utmating$kommune[i, "2019", 1])), border = NA, add = T)
  }
}
plot(Norge.fylker, add = T)
for (i in seq(0, 0.999, 0.001)) {
  rect(24, 59+i*8, 26, 59+(i+0.001)*8, col = farge(i), border = farge(i))
  }
for (i in 1:5) {
  rect(24, 59+(i-1)*1.6, 26, 59+i*1.6, col = NA, border = T, lwd = 2.4)
}
text(rep(24, 6), 59+0:5*1.6, c("0,0", "0,2", "0,4", "0,6", "0,8", "1,0"), 
     pos = 2, cex = 0.96)
text(rep(26, 5), 59.8+0:4*1.6, c("SD", "D", "M", "G", "SG"), pos = 4, cex = 1.2)
```


## Opplasting til naturindeks-databasen

Når utmatinga fra modelleringa er klar og har blitt behørig testa, kan den lastes opp til naturindeks-(NI-)databasen.
Disse trinnene er her bare _illustrert_, men ikke _utført_.

```{r, eval=FALSE, echo=TRUE}
# For å logge seg inn til NI-databasen trenger man et brukernavn (epost-adressen) 
# og passord.
# Koden fungerer om disse er lagra som to variabler som heter henholdsvis 
# "epost.adressen.min" og "passordet.mitt".
NIcalc::getToken(username = epost.adressen.min, password = passordet.mitt)

# Så bør man sjekke hvilke indikatorer man har tillatelse til å endre:
NIindikatorer <- NIcalc::getIndicators()
# Utmatinga viser indikator-id-en(e) som må benyttes i neste trinn.
# Indikator-id-ens verdi antas å være lagret i variabelen "indikatorID".

# Siste trinn er selve opplastinga:
oppdaterteIndikatorverdier <- oppdaterNImedVF(indikatorID, utmating)
```

Før en opplasting sjekkes det oppdaterte datasettet (`utmating`) for eventuelle inkompatibiliteter med NI-databasen. 
Slike vises i så fall som feilmeldinger.
Om det derimot ikke skjer noen feil, har man mulighet til å fullføre opplastinga.
Velger man å avbryte før opplasting, lagres det oppdaterte datasettet som variabel i stedet (i eksempelet over som `oppdaterteIndikatorverdier`).

